【裁判字號】    99,上,6
【裁判日期】    990428
【裁判案由】    拆屋還地等
【裁判全文】
臺灣高等法院高雄分院民事判決             99年度上字第6號
上  訴  人  丙○○
            甲○○○
            癸○○○
            乙○○
            己○○
            庚○○
            辛○○
            壬○○
            戊○○
            丁○○○
上十人共同
訴訟代理人  李慶隆律師
被上訴人    子○○
上列當事人間請求拆屋還地等事件，上訴人對於民國98年11月25
日臺灣高雄地方法院98年度訴字第872 號第一審判決提起上訴，
本院於民國99年4 月21日言詞辯論終結，判決如下：
    主  文
原判決關於命上訴人拆除坐落高雄縣大寮鄉○○○段二四四二之
九地號土地如附圖Ｄ部分所示土地之地上物，並將該部分土地返
還被上訴人，履行期間六個月，及命上訴人給付超過新台幣壹萬
柒仟玖佰捌拾元本息部分，及上開部分假執行之宣告，暨訴訟費
用之裁判（除確定部分外）均廢棄。
上開廢棄部分，被上訴人在第一審之訴駁回。
其餘上訴駁回。
第一（除確定部分外）、二審訴訟費用由上訴人負擔十分之七，
餘由被上訴人負擔。
    事 實 及 理 由
一、被上訴人起訴主張：坐落高雄縣大寮鄉○○○段2442-9、24
    43-1地號土地（下合稱系爭土地）為伊所有，系爭土地如附
    圖Ｃ、Ｄ部分（下稱Ｃ、Ｄ部分）所示土地上之古厝（下稱
    系爭古厝，原判決將Ｄ部分土地之地上物誤為鐵皮屋），係
    訴外人王晉安與伊合夥養魚時搭建之工寮，嗣遭上訴人與原
    審共同被告許正憲擅自遷入，而無權占用Ｃ、Ｄ部分土地；
    又如附圖Ｅ部分（下稱Ｅ部分）所示土地上之鐵皮屋（下稱
    系爭鐵皮屋）係上訴人之父許來成生前未經伊同意而興建，
    許來成死亡後由上訴人共同繼承，並與許正憲繼續無權占用
    上開Ｅ部分土地迄今（占用面積如附表所示）。上訴人與許
    正憲無法律上原因，占用系爭土地Ｃ、Ｄ、Ｅ部分，受有相
    當於租金之利益。爰依於民法第767 條、第179 條、第184
    條第1 項之規定，聲明請求：(一)上訴人與許正憲應將系爭土
    地Ｃ、Ｄ、Ｅ部分上之地上物拆除後，將土地返還予被上訴
    人；(二)上訴人與許正憲應給付被上訴人自起訴時起回溯5 年
    依系爭土地公告地價年息10% 計算之不當得利新台幣（下同
    ）401,500 元，及自起訴狀繕本送達翌日起至清償日止，按
    週年利率5%計算之利息。
二、上訴人則以：訴外人王晉安於56年間出售系爭土地予被上訴
    人之父即訴外人陳秋水時，曾保留約40坪土地供作己用，惟
    因當時農地有不能分割之規定，王晉安與陳秋水乃約定將系
    爭土地先登記於被上訴人名下，但系爭土地中之40坪仍屬王
    晉安所有；嗣王晉安在上開40坪土地上興建系爭古厝，伊等
    之被繼承人許來成於62年間以100,000 元向王晉安購得系爭
    古厝及上開40坪土地，並於74年間在購得土地上興建系爭鐵
    皮屋，是伊等並非無權占用系爭土地；再者，王晉安曾邀同
    陳秋水、許來成辦理上開40坪土地之所有權移轉登記，惟因
    陳秋水拒不配合而未辦理，且陳秋水迄至死亡時止，均未對
    許來成占有系爭古厝及上開40坪土地表示異議，足見其明知
    其就上開40坪土地並無實質所有權，且默許伊等繼續使用等
    語，資為抗辯。
三、原審經審理後，判命上訴人應將系爭土地Ｄ、Ｅ部分上之系
    爭鐵皮屋拆除（Ｄ部分應為系爭古厝），將Ｄ、Ｅ部分土地
    返還被上訴人，並應給付被上訴人43,616元及法定遲延利息
    ，而駁回被上訴人其餘請求。上訴人不服，提起上訴，並於
    本院聲明：(一)原判決不利於上訴人部分廢棄；(二)上廢棄部分
    ，被上訴人在第一審之訴駁回；(三)上廢棄部分及第二審訴訟
    費用由被上訴人負擔。被上訴人則於本院聲明：(一)上訴駁回
    ；(二)第一、二審訴訟費用由上訴人負擔。至原審判決關於駁
    回：(一)被上訴人請求上訴人拆除系爭土地Ｃ部分之地上物並
    返還該部分土地，及給付無權占用Ｃ部分土地之不當得利本
    息部分；(二)被上訴人請求上訴人給付占用Ｄ、Ｅ部分土地之
    不當得利，於超逾以系爭土地申報地價年息8%計算之本息部
    分；(三)被上訴人請求原審被告許正憲拆除Ｃ、Ｄ、Ｅ部分土
    地之地上物並返還此3 部分土地，及給付占用此3 部分土地
    之不當得利本息部分，均未據被上訴人上訴，已告確定。
四、兩造不爭執事項：
  (一)系爭土地係訴外人即被上訴人之父陳秋水向訴外人王晉安買
    受，並於56年6 月15日登記為被上訴人所有。
  (二)系爭古厝、系爭鐵皮屋均為未保存登記建物。系爭古厝係王
    晉安起造，現由上訴人甲○○○及原審被告許正憲使用。系
    爭鐵皮屋係訴外人即上訴人之父許來成起造，許來成死亡後
    ，系爭鐵皮屋由上訴人共同繼承，現由上訴人甲○○○及丙
    ○○使用。
五、本件之爭點：
  (一)上訴人使用系爭土地Ｄ、Ｅ部分是否屬無權占用？被上訴人
    依民法第767 條規定請求上訴人拆除地上物返還此2 部分土
    地，是否有據？
  (二)被上訴人得請求上訴人給付相當於租金之利益為若干？
六、上訴人使用系爭土地Ｄ、Ｅ部分是否屬無權占用？被上訴人
    依民法第767 條規定請求上訴人拆除地上物返還此2 部分土
    地，是否有據？經查：
  (一)上訴人主張系爭古厝係伊等之父許來成於62年間向訴外人王
    晉安所購得乙節，有上訴人甲○○○、丁○○○於對本件被
    上訴人訴請確認地上權登記請求權存在之訴【台灣高雄地方
    法院（下稱高雄地院）97年度訴字第1419號、本院97年度上
    易字第300 號】中所提出，許來成與王晉安於63年2 月7 日
    簽立之買賣契約書可稽（附於高雄地院上開卷第22頁），此
    經本院調取上開卷宗核閱明確，並經證人王晉安於原審證述
    ：「（你是否在63年2 月將古厝賣給許來成？）是較早就賣
    給許來成了，後來... 在63年間訂定買賣契約」等語屬實（
    原審卷第80頁）。是堪認上訴人主張系爭古厝係伊等之父許
    來成向王晉安購買，係屬真實。被上訴人抗辯上訴人係乘王
    晉安未住用系爭古厝之際，擅自遷入使用云云，要無可採。
  (二)其次，上訴人主張伊等之父許來成購買系爭古厝時，一併購
    入系爭古厝坐落或附連之40坪土地（即系爭土地之一部）等
    情，為被上訴人所否認。而核閱上開買賣契約書，其第1 條
    「買賣標的」下記載：「房屋稅籍：5203號，門牌：大寮鄉
    義和村一鄰義和路1-5 號，平家蓋紅瓦房屋一棟」，而全無
    關於購買系爭土地中40坪部分之文字。且證人王晉安於原審
    證稱：伊將系爭土地賣給被上訴人之父陳秋水，曾保留系爭
    古厝及地基40坪之土地未出售，因當時土地不能分割，而全
    部登記給被上訴人，並告訴陳秋水能分割時要將40坪土地割
    還予伊；伊只有賣古厝給許來成，並未賣土地，因土地（已
    ）不是伊之名義，伊怎麼可以賣等語綦詳（原審卷第79、81
    頁）。基此，堪認上訴人所稱許來成曾向王晉安一併購入系
    爭古厝坐落或附連之系爭土地中之40坪，並非事實。
  (三)雖上訴人陳稱：63年當時系爭古厝之價值並未達100,000 元
    ，故許來成所購入者應包含40坪土地始值100,000 元等語。
    惟許來成既要求王晉安簽立上開買賣契約書以為其購買系爭
    古厝之憑據，若其確有一併購買系爭土地中之40坪，且買賣
    價金100,000 元包含40坪土地之價格，焉有不於買賣契約書
    內併予載明以確保其權益之理。是上訴人所稱以上開買賣契
    約書所載價金推估買賣標的應包含系爭土地中之40坪，並無
    可採取。上訴人再稱：王晉安曾邀同陳秋水、許來成辦理上
    開40坪土地之所有權移轉登記，惟因陳秋水拒不配合而未辦
    理，且陳秋水迄至死亡時止，均未對許來成占有上開40坪土
    地表示異議，足見其明知其就上開40坪土地並無實質所有權
    等語。惟證人王晉安於本院97年度上易字第300 號事件審理
    中證稱：伊與陳秋水約定分割之後將土地登記予伊名下，並
    曾與陳秋水約定請代書辦理土地過戶手續，因陳秋水一直拒
    絕，導致土地無法過戶，當時伊並沒有約許來成等語明確（
    本院該卷第49、50頁），是以，足見王晉安係因尚保留40坪
    土地未出售予陳秋水，始與陳秋水協議於系爭土地得為分割
    時，將該40坪土地回復登記為王晉安所有，惟王晉安並未將
    此保留之40坪土地出售予許來成，故系爭土地之所有權移轉
    登記與許來成無涉，而未邀約許來成同往。基此，上訴人所
    謂王晉安曾邀同陳秋水、許來成辦理系爭土地所有權移轉登
    記乙情，顯與事實不符，其所謂陳秋水或被上訴人長年未訴
    請返還系爭土地中之40坪，係因知悉許來成就該40坪土地係
    有實質所有權云云，益無可取。
  (四)按土地及其土地上之房屋同屬一人所有，而將土地或房屋同
    時或先後讓與相異之人時，房屋受讓人與土地受讓人間，推
    定在房屋得使用期限內，有租賃關係，其期限不受第449 條
    第1 項規定（租賃契約之期限不得逾20年）之限制，此為民
    法第425 條之1 第1 項所明定。而觀諸此條規定之立法意旨
    ，無非係因土地及房屋同時或先後讓與相異之人時，除有特
    別約定外，應推斷土地受讓人默許房屋受讓人繼續使用土地
    ，為杜爭議並期明確，而推定有租賃關係。查，系爭古厝係
    未保存登記建物，為王晉安所起造；系爭土地係被上訴人之
    父陳秋水向王晉安購買，並指定登記為被上訴人所有，均為
    兩造所不爭。又王晉安係先將系爭土地除40坪外部分，出賣
    予陳秋水後，再將系爭古厝出賣予許來成各節，亦據王晉安
    證述如前。再者，系爭土地中之40坪固未由陳秋水買受，惟
    按依土地法所為之登記，有絕對效力，此為土地法第43條所
    明定，故在王晉安未對被上訴人就上開40坪土地提起分割、
    移轉或塗銷登記之訴，並得有勝訴之確定判決以前，其登記
    仍不失其效力（最高法院50年台上字第96號判例意旨參照）
    ，被上訴人仍得就系爭土地之全部行使所有權。準此，王晉
    安就其所有之系爭土地及系爭古厝，先後讓與陳秋水、許來
    成，雖系爭古厝係未保存登記建物，陳秋水僅能取得事實上
    處分權，而無從受讓所有權（最高法院67年度第2 次民庭庭
    推總會決定意旨參照），惟其就系爭古厝有使用、收益及事
    實上處分之權能，實質之權益內容幾等同於所有權人。且王
    晉安與許來成或陳秋水就系爭古厝附著之基地，並無特別約
    定，此有上開買賣契約書及王晉安之證詞可憑。又系爭古厝
    係一樓平房，四圍牆壁、屋頂等結構均尚完整，此有照片2
    幀附可稽（原審鳳調字卷第8 頁）；且系爭古厝現由上訴人
    甲○○○及原審被告許正憲使用，亦為兩造所不爭，而堪認
    系爭古厝現仍在得使用之期限內。因之，徵諸民法第425 條
    之1 規定之立法意旨，應認本件得類推適用該條規定，推定
    被上訴人與許來成就系爭古厝坐落之基地有租賃關係存在，
    始符法制。而許來成死亡後，即由上訴人因繼承而繼受取得
    系爭古厝對坐落基地之租賃權，是上訴人就系爭古厝坐落之
    基地即系爭土地Ｃ、Ｄ部分（Ｃ部分業已確定），尚非無權
    占用（至上訴人實際上有無給付租金予被上訴人，係屬另事
    ，不影響上訴人對Ｄ部分土地有租賃權之判斷）。從而，被
    上訴人請求上訴人拆除系爭土地Ｄ部分之地上物並返還該部
    分土地，洵屬無據。
  (五)復以，許來成並未購買系爭土地中之40坪土地，已據本院認
    定如前，則許來成於Ｅ部分土地上興建系爭鐵皮屋，即屬無
    權占用Ｅ部分土地。許來成死亡後，上訴人因繼承而繼受Ｅ
    部分土地之占有，亦屬無權占用。從而，被上訴人依據民法
    第767 條規定，請求上訴人拆除Ｅ部分土地之地上物即系爭
    鐵皮屋，並返還該部分土地，即屬有據。
  (六)承上所述，上訴人使用系爭土地Ｄ部分，係有法律上權源；
    使用Ｅ部分土地，係屬無權占用。被上訴人依民法第767 條
    規定，請求上訴拆除系爭土地Ｄ部分上之系爭古厝並返還該
    部分土地，係屬無據；其請求上訴人拆除Ｅ部分上之系爭鐵
    皮屋並返還該部分土地，係有理由。
七、被上訴人得請求上訴人給付相當於租金之利益為若干？
    按無法律上之原因而受利益，致他人受損害者，應返還其利
    益，民法第179 條前段定有明文。又無權占有他人之土地，
    可能獲得相當於租金之利益為社會通常之觀念（最高法院61
    年台上字第1695號判例參照）。再者，城市地方房屋之租金
    ，以不超過土地及其建物申報總價年息10% 為限，土地法第
    97條第1 項定有明文；依同法第105 條，上開規定於租用基
    地建築房屋準用之。上訴人使用系爭土地Ｅ部分，係屬無權
    占用，已如前述。查，系爭土地於96年1 月之申報地價為2,
    320 元，此有地價謄本附卷可按（原審卷第129 、130 頁）
    ；而系爭鐵皮屋係未保存登記建物，價值尚非高昂，且被上
    訴人於本件係重在請求上訴人返還土地，且一併請求上訴人
    拆除系爭鐵皮屋，並無留存系爭鐵皮屋之意；兩造就原審以
    上開年度之申報地價為計算起訴時起回溯5 年內（即自92年
    10月8 日至97年10月7 日止）不當得利之基準，不併計系爭
    鐵皮屋之價值，亦均未予爭執（上訴人部分見上訴狀；被上
    訴人則未就其敗訴部分上訴）。本院審酌系爭土地鄰近高屏
    大橋，四圍多為住家，商業活動並非繁盛，惟交通尚稱便利
    （詳見原審勘驗筆錄暨照片，原審卷第27-33 頁）等一切情
    狀，堪認以系爭土地上開申報地價年息5%計算前述無權占有
    期間之不當得利，始屬允洽。依此計算，上訴人自92年10月
    8 日起至97年10月8 日止，應給付被上訴人無權占用系爭土
    地Ｅ部分之不當得利17,980元（2,320 元×31㎡×5%×5=17
    ,980）。從而，被上訴人請求上訴人給付相當於租金之利益
    於17,980元之範圍，係屬正當，逾此範圍之請求，要無可取
    。
八、綜上所述，被上訴人本於民法第767 條、第179 條規定，請
    求上訴人將系爭土地Ｅ部分上之系爭鐵皮屋拆除並返還該部
    分土地，及給付被上訴人17,980元暨自起訴狀繕本送達翌日
    起（即上訴人丙○○自98年7 月15日起；上人甲○○○自98
    年3 月6 日起；上訴人癸○○○、己○○、壬○○、戊○○
    自98年10月17日起；上訴人乙○○自98年10月20日起；上訴
    人庚○○、辛○○自98年10月31日起；上訴人丁○○○自98
    年10月22日起）至清償日止，按年息5%計算之利息，為有理
    由，應予准許。逾此所為請求，為無理由，應予駁回。原審
    就超過上開應准許部分，為上訴人敗訴之判決，並為假執行
    之宣告，自有未洽。上訴意旨就此部分指摘原判決不當，求
    予廢棄改判，為有理由。至於上開應准許部分，原審判命上
    訴人給付，核無違誤，上訴意旨就此部分仍執陳詞指摘原判
    決不當，求予廢棄，為無理由，應駁回其上訴。
九、本院既依民法第179 條規定判命上訴人給付無權占用系爭土
    地Ｅ部分相當於租金之不當得利，就被上訴人就同一給付另
    依民法第184 條第1 項所為之請求，即毋庸再予審究；兩造
    其餘攻擊防禦方法，無礙本件勝負之判斷，爰不一一論敘。
    均附此敘明。
十、據上論結，本件上訴為一部有理由，一部無理由，依民事訴
    訟法第450條、第449條第1 項、第79條，判決如主文。
中    華    民    國    99    年    4     月    28    日
                            民事第三庭
                                審判長法官  張國彬
                                法      官  吳登輝
                                法      官  甯  馨
以上正本證明與原本無異。
本件不得上訴。
中    華    民    國    99    年    4     月    28    日
                                書  記  官  施耀程
附表：
┌─┬──────────┬───┬────────┐
│編│占用地號            │面積  │地上建物        │
│號│                    │（㎡）│                │
├─┼──────────┼───┼────────┤
│Ｄ│高雄縣大寮鄉○○○段│16    │系爭古厝        │
│  │2442-9地號土地      │      │                │
├─┼──────────┼───┼────────┤
│Ｅ│高雄縣大寮鄉○○○段│31    │系爭鐵皮屋      │
│  │2442-9地號土地      │      │                │
└─┴──────────┴───┴────────┘

司法院資訊處製作；財團法人民間司法改革基金會備份。
